臺灣雲林地方法院民事判決
                                      109年度訴字第564號
原      告  遠東國際商業銀行股份有限公司


法定代理人  侯金英  
訴訟代理人  楊予銣  
            王裕程  

被      告  范興邦  
兼  上一人
訴訟代理人  范張素霞
            范仲凭  

上  一  人
法定代理人  范振國  
            朱旭霞  
被      告  范振國  

上列當事人間請求撤銷遺產分割登記等事件，本院於民國110 年
2月18日言詞辯論終結，判決如下：
    主  文
被告范振國、范張素霞、范興邦於民國一○一年九月十日就附表
編號１所示不動產於民國一○一年九月十日所為遺產分割協議之債
權行為，及於民國一○一年九月二十日所為分割繼承登記之物權
行為，均應予撤銷。
被告范張素霞應將上開土地於民國一○一年九月二十日所為分割
繼承登記予以塗銷。
被告范張素霞、范仲凭二人間就附表編號１所示不動產於一○七
年四月十一日所為贈與之債權行為，及於民國一○七年四月二十
三日所為所有權移轉登記之物權行為，均應予撤銷。
被告范仲凭應將上開土地於民國一○七年四月二十三日所為之所
有權移轉登記塗銷。
訴訟費用由被告連帶負擔。
    事實及理由
一、原告主張：
  ㈠被告范振國積欠原告信用卡債務新臺幣（下同）196,552 元
    及其中191,178 元部分自民國94年12月1 日起至清償日止，
    按年息百分之十九點七一計算之利息，暨按月以1,000 元計
    算之違約金，及督促程序費用1,000 元未清償，有本院95年
    度促字第864 號支付命令在卷可佐。訴外人范雲峰即被告范
    振國之父於101 年9 月4 日死亡後，遺有坐落雲林縣○○市○○
    段000 地號土地（下稱系爭土地）及如附表所示遺產，為全
    體繼承人公同共有，惟系爭土地於101 年9 月20日僅由被告
    范張素霞一人辦理分割繼承登記，取得系爭土地之所有權，
    嗣後被告范張素霞於107 年4 月23日以贈與為原因，將系爭
    土地辦理所有權移轉登記予被告范仲凭。
  ㈡被告范振國為規避積欠原告之債務，於101 年9 月10日與其
    他繼承人即被告范張素霞、范興邦等人簽訂遺產分割協議書
    ，協議由被告范張素霞繼承系爭土地，並以分割協議為登記
    原因將系爭土地辦理繼承登記為被告范張素霞所有，被告范
    振國既未拋棄繼承，則范雲峰所留之遺產本應由繼承人共同
    繼承，並按應繼分平均分配。被告范振國將其應繼承不動產
    之應繼分無償移轉予被告范張素霞，有害及原告之債權，為
    此，原告依民法第244 條第1 、4 項規定訴請撤銷被告范張
    素霞、范振國、范興邦間就系爭土地所為之協議分割及登記
    行為，並將分割繼承登記予以塗銷。
  ㈢被告范振國除系爭遺產外，已無其他財產可供清償其積欠原
    告之債務，其與其他繼承人簽訂分割協議協議將系爭土地由
    被告范張素霞一人繼承取得，顯屬無償行為，原告得依民法
    第244 條第1 項規定行使撤銷權。又被告范仲凭為無行為能
    力人，其法定代理人為被告范振國，被告范張素霞將系爭土
    地贈與被告范仲凭，可見該不動產贈與之移轉登記應係由被
    告范張素霞與范振國共同所為，此贈與行為目的係為規避被
    告范振國積欠原告之債務，且此贈與行為使被告范振國陷於
    無資力而有害及原告之債權，原告依民法第244 條第1 項規
    定得行使撤銷權，為此，原告請求撤銷被告范張素霞與范仲
    凭間就系爭土地之贈與行為，並依同條第4 項規定請求被告
    范仲凭回復為全體繼承人公同共有等語。
　　並聲明：如主文所示。
二、被告范張素霞則以：請銀行不要撤銷遺產分割協議，迨被告
    范振國回國以後，再和銀行談如何清償。范雲峰所遺留之遺
    產現金部分用在喪葬費用，部分留作伊日常花用，伊沒有工
    作，也沒有收入。因為被告范仲凭是長孫，所以伊才將土地
    及房屋過戶給被告范仲凭，當時是伊自己一人去辦理移轉登
    記等語，資為抗辯。
　　被告范振國、范仲凭均未於本院言詞辯論期日到場，亦均未
    提出準備書狀作何聲明或陳述。
三、兩造不爭執事實：
  ㈠被繼承人范雲峰於101 年9 月4 日死亡，遺有如附表所示遺
    產。
  ㈡訴外人范雲峰之繼承人即被告范張素霞、范振國、范興邦等
    三人於101 年9 月10日簽立遺產分割協議書，約定系爭土地
　　由被告范張素霞單獨繼承，於101 年9 月20日完成分割繼承
    登記。
  ㈢被告范振國積欠原告196,552 元，及其中191,178 元部分自9
    4年12月1 日起至清償日止，按年息百分之十九點七一計算
    之利息，暨按月以1,000 元計算之違約金未清償。原告對被
    告范振國已取得本院95年度促字第864 號支付命令確定。
  ㈣被告范張素霞於107 年4 月11日將系爭土地以贈與為原因，
    辦理所有權移轉登記予被告范仲凭，於107年4月23日登記完
    畢。
五、得心證之理由：本件之爭點在於㈠被告范張素霞、范振國、
    范興邦就系爭土地所為遺產分割協議之行為，是否損害原告
    對被告范振國之債權？原告請求撤銷被告范張素霞、范振國
    、范興邦三人間就系爭土地之遺產分割協議之債權行為及物
    權行為，並請求塗銷依此協議所為之分割繼承登記，有無理
    由？㈡原告請求撤銷被告范張素霞與范仲凭間就系爭土地於1
    07 年4 月11日所為贈與之債權行為，及於107 年4 月23日
    所為之所有權移轉登記之物權行為，並請求被告范仲凭塗銷
    系爭土地之贈與登記，有無理由？
  ㈠被告范張素霞、范振國、范興邦就系爭土地所為遺產分割協
    議之行為，是否損害原告對被告范振國之債權？原告請求撤
    銷被告范張素霞、范振國、范興邦三人間就系爭土地之遺產
    分割協議之債權行為及物權行為，並請求塗銷依此協議所為
    之分割繼承登記，有無理由？
  ⒈按債務人所為之無償行為，有害及債權者，債權人得聲請法
    院撤銷之，民法第244 條第1 項定有明文。又依同法第245
    條規定：該撤銷權自債權人知有撤銷原因時起，一年間不行
    使，或自詐害債權行為時起經過十年而消滅。是債權人主張
    第244 條之撤銷權時，就除斥期間有無經過，雖當事人未有
    主張或抗辯，法院亦應先為調查認定，以為判斷依據。查原
    告主張其於108 年11月間，調閱相關土地登記謄本及異動索
    引，始知被告范振國與范張素霞、范興邦三人就范雲峰所遺
    留如附表編號一所示之不動產，已協議分割遺產，並辦理分
    割繼承登記等語，並提出附表所示土地及建物登記謄本為證
    ，經核上開土地登記謄本上所載列印時間為108 年11月25日
    ，而原告於109 年1月16日向本院提起本件訴訟，有起訴狀
    之收狀戳章在卷可稽，足認原告提起本件撤銷訴訟，尚未逾
    一年之除斥期間。
  ⒉按繼承權固為具有人格法益之一身專屬權利，惟於繼承人未
    拋棄繼承，而本於繼承與其他繼承人對於遺產全部為公同共
    有時，該公同共有權已失其人格法益性質，而為財產上之權
    利。從而，繼承人間之遺產分割協議，係公同共有人間就公
    同共有物所為之處分行為，倘全部遺產協議分割歸由其他繼
    承人取得，對未分割取得遺產之該繼承人而言，形式上係無
    償行為，若害及債權人之債權實現，債權人應得提起民法第
    244 條第1 項之撤銷訴訟（最高法院91年度台上字第2312號
    判決參照、臺灣高等法院暨所屬法院105 年法律座談會民事
    類提案第6 、7 號、臺灣高等法院暨所屬法院106 年法律座
    談會民事類提案第2 號參照）。次按，債權人依第一項或第
    二項之規定聲請法院撤銷時，得並聲請命受益人或轉得人回
    復原狀。但轉得人於轉得時不知有撤銷原因者，不在此限，
    民法第244 條第4 項有明文規定。
  ⒊經查，被告范張素霞、范振國、范興邦三人之被繼承人范雲
    峰於101 年9 月4 日死亡，被告范張素霞、范振國、范興邦
    三人均未拋棄繼承，被告范張素霞、范振國、范興邦於101 
    年9 月10日簽立遺產分割協議書，約定系爭土地由被告范張
    素霞單獨繼承，於101 年9 月20日完成分割繼承登記，有雲
    林縣斗六地政事務所函覆之土地及建物辦理繼承登記相關資
    料在卷可憑（見本院109 年度六簡字第154 號民事卷第93頁
    至第129 頁）。又原告主張其對被告范振國有債權存在，業
    據其提出支付命令暨確定證明書為證，依上開支付命令，被
    告范振國應向原告清償196,552 元，及其中191,178 元部分
    自94年12月1 日起至清償日止，按年息百分之十九點七一計
    算之利息，暨按月以1,000 元計算之違約金。
  ⒋按繼承，因被繼承人死亡而開始。繼承人自繼承開始時，除
    本法另有規定外，承受被繼承人財產上之一切權利、義務。
    但權利、義務專屬於被繼承人本身者，不在此限。繼承人有
    數人時，在分割遺產前，各繼承人對於遺產全部為公同共有
    ，民法第1147條、第1148條第1 項、第1151條分別定有明文
    ，查被告范張素霞、范振國、范興邦三人之被繼承人范雲峰
    於101 年9 月4 日死亡，遺留如附表所示遺產，為兩造所不
    爭執，而被告范振國並未拋棄繼承，是被告范振國與范張素
    霞、范興邦因繼承，在分割遺產前，公同共有范雲峰之遺產
    。被告范振國就其因繼承而取得范雲峰之遺產，竟與被告范
    張素霞、范興邦簽立遺產分割協議書，協議將附表編號１所
    示之遺產全部登記由被告范張素霞取得，則原告主張被告范
    振國將其因繼承取得之遺產，以遺產分割協議，將遺產無償
    移轉予被告范張素霞，堪認屬實。
  ⒌又按，債務人所為之無償行為，有害及債權者，債權人得聲
    請法院撤銷之。債權人依第1 項之規定聲請法院撤銷時，得
    並聲請命受益人回復原狀，民法第244 條第1 項、第4 項定
    有明文。又債權人之債權，因債務人之行為，致有履行不能
    或困難之情形者，即應認為有損害於債權人之權利（最高法
    院45年度台上字第1316號判決意旨參照）。查被告范振國迄
    今尚積欠原告196,552 元，及其中191,178 元部分自94年12
    月1 日起至清償日止，按年息百分之十九點七一計算之利息
    ，暨按月以1,000 元計算之違約金未清償，而范振國現在名
    下並無任何財產及所得，有稅務電子閘門財產所得調件明細
    表在卷可憑，而被告范振國將其因繼承取得遺產之公同共有
    權，以遺產分割協議，將遺產無償移轉予被告范張素霞，已
    致被告范振國名下之其他財產不足供擔保清償原告之債務，
    被告范振國與范張素霞、范興邦三人間之遺產分割協議，顯
    已造成被告范振國之債務履行不能或履行困難而損及原告之
    債權。則原告依民法第244 條第1 項規定，自得請求撤銷該
    遺產分割協議及遺產分割登記，並請求被告范張素霞塗銷附
    表編號１所示不動產所為之分割繼承登記。
  ⒍從而，原告依民法第244 條第1 、4 項規定，請求被告范振
    國、范張素霞、范興邦三人就附表編號１所示范雲峰之遺產
    所為分割協議之債權行為，及就附表編號１所示不動產所為
    之分割繼承登記之物權行為，應予撤銷；及請求被告范張素
    霞將附表編號１所示不動產，於101 年9 月20日所為之分割
    繼承登記予以塗銷，為有理由，應予准許。
  ㈡原告請求撤銷被告范張素霞與范仲凭間就系爭土地於107 年4
     月11日所為贈與之債權行為，及於107 年4 月23日所為之
    所有權移轉登記之物權行為，並請求被告范仲凭塗銷系爭土
    地之贈與登記，有無理由 ？
  ⒈被告范仲凭為被告范振國之長子，被告范張素霞之長孫，年
    僅6歲，與被告范張素霞均設籍於雲林縣○○市○○路000巷00號
    ，為被告等人所不爭執，而被告范張素霞於107 年4 月23日
    以贈與為原因，將系爭土地辦理所有權移轉登記予被告范仲
    凭，由訴外人朱旭霞即被告范仲凭之母代理完成贈與契約及
    所有權移轉登記，有雲林縣斗六地政事務所函覆之不動產所
    有權移轉登記相關資料在卷可參。訴外人朱旭霞為被告范振
    國之配偶，對被告范振國經濟不佳狀況應知之甚詳，就被告
    范振國與范張素霞、范興邦等人以遺產分割協議將系爭土地
    分歸被告范張素霞一人取得，可能導致被告范振國無法清償
    債務，應有所預見，況被告范張素霞於101 年間與其他繼承
    人達成遺產分割協議並辦妥分割繼承登記後，再於107年將
    系爭土地贈與被告范仲凭，並完成移轉登記，堪信原告主張
    轉得人即被告范仲凭於轉得時知有撤銷原因，尚非無稽。
  ⒉則原告依民法第244 條第4 項之規定，請求撤銷被告范張素
    霞與范仲凭二人間就系爭土地所為無償贈與行為（包括債權
    契約及物權行為），並請求被告范仲凭將系爭土地於107 年
    4 月23日經雲林縣斗六地政事務所以贈與為原因所為之所有
    權移轉登記予以塗銷，為有理由，應予准許。
  ㈢綜上所述，原告依民法第244 條第1 、4 項規定，請求被告
    被告范振國、范張素霞、范興邦三人就附表編號１所示范雲
    峰之遺產所為分割協議之債權行為及就附表編號１所示不動
    產所為之分割繼承登記之物權行為，應予撤銷，及請求被告
    范張素霞將附表編號１所示不動產，於101 年9 月20日所為
    之分割繼承登記予以塗銷；暨請求撤銷被告范張素霞與范仲
    凭二人間就系爭土地所為無償贈與行為（包括債權契約及物
    權行為），並請求被告范仲凭將系爭土地於107 年4 月23日
    經雲林縣斗六地政事務所以贈與為原因所為之所有權移轉登
    記予以塗銷，均有理由，應予准許。
  ㈣本件事證已臻明確，兩造其餘攻擊、防禦方法，均與判決結
    果不生影響，爰不一一論述，併此敘明。
五、訴訟費用負擔之依據：民事訴訟法第85條第2 項、第78條。
中　　華　　民　　國　 110　　年　　2 　　月　　26　　日
                  民事第二庭    法  官  冷明珍

以上正本係照原本作成。
如對本判決上訴，須於判決送達後20日內向本院提出上訴狀。如
委任律師提起上訴者，應一併繳納上訴審裁判費。
中　　華　　民　　國　 110　　年　　2 　　月　　26　　日
                                書記官　陳姵君

附表：被繼承人范雲峰所遺之遺產

編號 財產種類 所  在  地  或  名  稱  財產數量 持   分  １   土地 雲林縣○○市○○段000地號   126.43㎡ 所有權全部  ２   房屋 雲林縣○○市○○里○○路000巷00號  所有權全部全  ３   存款 中華郵政（定期00000000）  300,000元   ４   存款 中華郵政（定期00000000）  243,799元   ５   存款 國防部儲蓄會（存單0000000000000）  290,000元   ６   存款 國防部儲蓄會（存單0000000000000）   80,000元   ７   存款 中華郵政（活存00000000000000）      159元   ８   存款 斗六市農會（活存0000000000000000）      521元